臺灣板橋地方法院刑事判決　　　　　　　93年度訴字第1883號
公　訴　人　臺灣板橋地方法院檢察署檢察官
被　　　告　乙○○
輔　佐　人　丙○○
上列被告因偽造文書等案件，經檢察官提起公訴（93年度偵緝字
第519 號），本院判決如下：
    主  文
乙○○無罪。
    理  由
一、公訴意旨略以：黃澤源（另由檢方偵辦中）有意向劉玉瓊以
    分期付款方式購買車號6A-9636 號自用小客車，二人與裕融
    企業股份有限公司（以下簡稱裕融公司）三方簽立債權讓與
    暨動產抵押契約書，由劉玉瓊將其對黃澤源之債權轉讓予裕
    融公司，且由黃澤源將買受之自小客車設定動產抵押權予裕
    融公司，以擔保其債權。惟黃澤源實則無意繳納分期付款，
    竟與其母即被告乙○○基於行使偽造私文書、行使偽造特種
    文書及不法所有之詐欺之犯意聯絡，於民國92年4 月4 日，
    在臺北縣三重市○○街3 號之1 住處，由被告乙○○擔任連
    帶保證人、黃澤源冒用其弟黃澤瑩（黃澤瑩部分另由檢察官
    為不起訴處分）之名義為借款人，黃澤源並出示偽造之黃澤
    瑩之國民身分證一張（其上貼有黃澤源之照片），自稱黃澤
    瑩，並提出偽造黃澤瑩在承陽實業有限公司任職之薪資明細
    表（其上有不知情之篆刻人員偽刻「承陽實業有限公司」與
    「劉素珍」之印章各一枚），與劉玉瓊、裕融公司簽立債權
    讓與暨動產抵押契約書、動產抵押交易動產抵押設定契約書
    及汽車貸款申請書及調查表，並另偽刻黃澤瑩之印章一枚蓋
    於其上，致使裕融公司辦理對保職員丁○○陷於錯誤，誤以
    為係黃澤源係有固定收入來源之黃澤瑩，因而核撥貸款新台
    幣（下同）29萬元。嗣黃澤源及乙○○於取得貸款後未繳付
    分文，且不知去向，裕融公司至此始悉受騙，因認被告所為
    係犯刑法第216 條、第210 條、第212 條之行使偽造私文書
    、特種文書罪，及第339 第1 項之詐欺取財罪嫌。（起訴書
    論罪部分原係認被告涉犯刑法第210 條第1 項之偽造私文書
    罪、第217 條之偽造印章、印文罪、第339 條第1 項之詐欺
    取財罪嫌；惟本件起訴事實及應適用法條業經公訴人於94年
    10月4 日當庭更正如前。）
二、按犯罪事實應依證據認定之，無證據不得認定其犯罪事實，
    又不能證明被告犯罪者，應諭知無罪之判決，刑事訴訟法第
    154 條第2 項、第301 條第1 項分別定有明文。又刑事訴訟
    上證明之資料，無論為直接或間接證據，均須達於通常一般
    之人均不致有所懷疑，而得確信其為真實之程度，始得據為
    有罪之認定，若其關於被告是否犯罪之證明未能達此程度，
    而有合理懷疑之存在，致使無從形成有罪之確信，根據「罪
    證有疑，利於被告」之證據法則，即不得遽為不利被告之認
    定，亦有最高法院76年度臺上字第4986號判例可稽。其以情
    況證據（即間接證據）斷罪時，尤須基於該證據在直接關係
    上所可證明之他項情況事實，本乎推理作用足以確證被告有
    罪，方為合法，不得徒憑主觀上之推想，將一般經驗有利被
    告之其他合理情況逕予排除，此觀諸最高法院32年上字第67
    號判例意旨亦彰彰甚明。再者，告訴人之告訴，係以使被告
    受刑事訴追為目的，是其陳述是否與事實相符，仍應調查其
    他證據以資審認，最高法院52年度台上字第1300號亦著有判
    例可按。
三、本件公訴人認被告乙○○涉有上開罪嫌，無非以上揭事實，
    業據告訴代理人羅仕明、甲○○及證人即告訴人公司辦理對
    保之職員丁○○指證明確，及偽造之黃澤瑩之國民身分證（
　　其上貼有黃澤源照片）一張、偽造之黃澤瑩在承陽實業有限
    公司任職之薪資明細表三張、偽以黃澤瑩名義，並偽刻其印
    章蓋於其上之債權讓與暨動產抵押契約書、動產抵押交易動
    產抵押設定契約書及汽車貸款申請書及調查表各一份等書證
    ，暨告訴人裕融公司確已如數核撥上開汽車貸款29萬元之事
    實，為其論據。
四、訊據被告乙○○堅決否認有上揭犯行，辯稱：其本人只有讀
    國小，沒有畢業，並不識字，黃澤源是其本人的大兒子，黃
    澤瑩是其本人的小兒子，兩個兒子差五歲；黃澤源一向不學
    好，之前就會欺騙家人，這次是黃澤源說他要改過向上，想
    要好好上班，必需買一部機車代步，大概要4 萬元左右，請
    求其本人當連帶保證人，其本人看到大兒子黃澤源說要改過
    自新，一時心軟，而且想說機車貸款一個月只要交幾千元，
    其本人那時候在市場賣油飯一個月可以賺一萬多元，即使黃
    澤源又賴著不付錢，其本人也負擔得起，所以才答應黃澤源
    願意當保證人，並將其本人的身分證交與黃澤源去辦理相關
    事宜；後來有一位小姐來家裡說要辦對保，其本人當天感冒
    ，就只有配合在指定的文件位置上簽名而已，其本人確實不
    知道黃澤源冒用其弟黃澤瑩的名字買車子，其本人也是被黃
    澤源所騙等語。
五、經查：
  (一)本件告訴代理人羅仕明、甲○○並非與被告及黃澤源（冒名
    黃澤瑩）實際洽辦本件汽車貸款業務之人，依其二人於偵查
    中所為指述以觀，其二人就同案被告黃澤源冒名其弟黃澤瑩
    之事尚無所悉（見92年度發查字第3824號卷第23-25 頁、93
    年度偵緝字第519 號卷第67-68 頁），是告訴代理人羅仕明
    、甲○○前開證言自不足以作為不利被告乙○○之認定。
  (二)證人丁○○雖曾證稱：其本人係連竑實業有限公司（下稱連
    竑公司）之汽車貸款對保員，連竑公司與裕融公司有簽約（
    起訴書認丁○○為裕融公司之職員，顯有誤認），因為被告
    乙○○的兒子黃澤瑩要辦汽車貸款對保，其本人曾在92 年4
    月3 日晚間有到過被告位於三重市某市場邊二樓的家中辦理
    對保，因此看過被告，後來開庭才知道實際上是黃澤源拿黃
    澤瑩的身分證在辦；本件貸款金額是29萬元，不知道是否有
    頭期款，因為頭期款是買主跟車行說好的，其本人不過問；
    其本人辦理方式是先有申請書，再跟車主及保證人說明貸款
    多少、須繳多少，並核對買主及保證人之身分，再請買主及
    保證人簽名，要簽債權讓與暨動產抵押契約書、動產擔保交
    易、動產抵押設定申請書及本票、汽車貸款申請書、調查表
    等文件；其本人有跟黃澤源及被告說明貸款之金額與項目，
    而且相關文件上的簽名一定是被告自己簽的，被告應該知情
    等語（見93年度偵緝字第519 號卷第21-23 、58、59頁，本
    院卷第135-138 頁）。惟查：
    (1)本件汽車貸款申請書及調查表是證人丁○○之前就請同事
      陳美燕謄寫完畢，再帶到被告家中請黃澤源（冒名黃澤瑩
      ）及被告簽名；而債權讓與暨動產抵押契約書上面打字的
      部分本來沒有，原本是空白，是對保當日先請買主、保證
      人簽名後，再送回公司打字的；又本件係黃澤源於對保前
      即將被告及其本人偽造黃澤瑩之身分證影本傳真到公司，
      丁○○到現場再依該傳真之影本核對正本，整個過程很快
      ，不到半小時等情，業據證人丁○○於審理中證述明確（
      見本院卷第135 、137 、138 、141 、142 頁），是本件
      證人即對保人員丁○○係於事前即接獲黃澤源（冒名黃澤
      瑩）所提供之申貸資料，並依該資料將相關文件內容填載
      完成後，再於對保當日攜帶至被告家中，一面核對被告及
      黃澤源（冒名黃澤瑩）之身分證件後，一面由被告及黃澤
      源簽名於文件上，前後過程迅速，不到三十分鐘等情，應
      堪認定。又證人丁○○於對保當日所提出之「債權讓與暨
      動產抵押契約書」，打字部分原屬空白，係由被告及黃澤
      源（冒名黃澤瑩）簽名之後，再送回公司完成打字部分，
      而查該契約書上除排氣量「1747」、車身顏色「紅」手續
      費金額「29000 」元，及對保人「丁○○」、讓與人「劉
      玉瓊」、保證人「乙○○」、債務人「黃澤瑩」部分係屬
      手寫字跡外，其餘資料如車別、廠牌、車型、式樣、出廠
      年份、產地、牌照號碼、引擎號碼、債權總額、付款期間
      、付款方式、金額、約定利率、動產擔保抵押登記有效期
      間、債務人及保證人之姓名年籍等欄位，均係事後再行打
      字，並非對保當時即存在於該「債權讓與暨動產抵押契約
      書」上之資料，此有該債權讓與暨動產抵押契約書一份附
      卷可查（見92年度發查字卷第3824號卷第7 頁）；從而，
      本件被告乙○○於簽署前開債權讓與暨動產抵押契約書時
      ，該契約書內容幾近一片空白，實無可供核閱查證之相關
      記載，而被告竟不疑有他仍予簽署，核此情狀自堪認被告
      應係信任其子黃澤源之安排，於未詳予辨認之情形下即依
      指示簽名於文件上之指定位置，關於其所簽署文件之內容
      為何，實無深悉，是被告辯稱其本人一直以為是黃澤源要
      買機車找其本人作保，並不知道黃澤源是冒用黃澤瑩之名
      義買汽車等語，應屬可信。
    (2)再者，本件關於被告乙○○是否知悉黃澤源冒用其弟黃澤
      瑩名義辦理汽車貸款一節，證人丁○○於本院固又證稱：
      本件辦理對保程序，「應該是」黃澤源（冒名黃澤瑩）先
      簽好名字，再交由被告簽名；簽約時其本人「應該都有」
      跟車主及保證人告知貸款金額，而且申請書上會寫貸款金
      額；被告乙○○「應該知道」債務人是黃澤瑩，因為他兒
      子就在旁邊，所以其本人也一直以為那個人是黃澤瑩；被
      告乙○○「應該」都知道其本人說的話，不然怎麼會簽名
      云云（見本院卷第136 、138 、139 頁）。惟核證人丁○○前揭所證均屬不能完全確定之推論之詞，且證人丁○○
      為負責承辦本件汽車貸款對保工作之員工，其本人是否已
      盡善良管理人之注意義務，是否已就對保內容詳細向被告
      解說，攸關其執行上開職務是否有疏失，亦足以影響裕融
      公司得否成功向被告為民事求償之結果，是其所為證言與
      其職務本身具有相當之利害關係，自難期證人丁○○自證
      其本人有未對被告詳盡告知義務之疏失，從而，本件證人
      丁○○前開證言是否全可憑信，並非無疑。
    (3)又查，本件偽造之黃澤瑩在承陽實業有限公司任職之薪資
      明細表三張，係車行負責人陳孟昭事先拿給證人丁○○，
      並非對保當日於被告家中提出；而偽造之黃澤瑩身分證影
      本及被告乙○○之身分證影本係事先由黃澤源傳真至丁○○公司處，並非對保當日丁○○收取身分證正本後加以影
      印；且上開對保文件上之被告之印文，亦不確定是否為被
      告所親蓋，有可能係丁○○事後代刻代蓋等情，亦據證人
      丁○○於審理時證述甚詳（見本院卷第137 、138 頁），
      是核上開情狀，自不能排除同案被告黃澤源有蓄意欺騙其
      母即被告乙○○，騙取其身分證後，事先完成所有貸款之
      前置作業，再於對保當日技術性隱瞞其冒用黃澤瑩名義購
      車之事，而哄騙被告簽名於文件上之可能性。況且本件被
      告於對保當日罹患感冒，身體不適一節，已據被告供陳在
      卷，亦與證人丁○○於偵、審中之證述相符（見93年度偵
      緝字第519 號卷第58頁，本院卷第138 、139）， 是被告
      於對保當日既然身體不適，精神不濟，黃澤源當更有可趁
      之機，得以哄騙被告於相關文件上簽名，以遂行其詐騙裕
      融公司貸款之犯行。
  (三)未查，本件被告於本院審理中多需以台語溝通，並不具流利
    之聽、說國語之能力，為本院直接審理所知悉之事項，是本
    件被告辯稱其因失學並不識字，所以無法了解文件之內容，
    致易受黃澤源欺騙等語，應堪認屬實。公訴人雖提出戶役政
    系統個人基本資料查詢結果一紙（見本院卷第100 頁），認
    其上登載被告之教育程度註記為國中畢業，因認被告並非不
    識字云云，惟本院依職權電詢被告陳報其本人曾就讀之彰化
    縣二水鄉源泉國小，該校教導主任答稱：因年代久遠，已無
    入學紀錄可查，惟被告乙○○並無自該校畢業之紀錄等語；
    又本院依職權電詢戶政機關有關教育程度註記事宜，亦據台
    北縣三重市第一戶政事務戶政課課員答稱：戶籍資料中學歷
    記載目前已經取消，而教育程度註記係依當事人口頭陳報記
    載，戶政機關不需加以查證等語明確，此有本院辦理刑事案
    件電話紀錄查詢表二紙附卷可按，是公訴意旨認被告應係國
    中畢業，並非不識字，其所辯全非可採一節，尚乏明確證據
    足認屬實，本院自亦不得徒憑此點即遽為被告不利之認定。
  (四)綜上所述，參互印證，本件公訴人所舉證據方法至多僅能證
    明同案被告黃澤源有冒用其弟黃澤瑩名義，持偽造黃澤瑩之
    身分證及工作證明，並騙得被告乙○○擔任連帶保證人，向
    裕融公司詐貸29萬元得逞之事實；但尚不足以證明被告乙○○亦明知其子黃澤源上開犯行，而仍與之有犯意聯絡及行為
    分擔之事實。本院自不得徒憑有利害關係之證人丁○○所為
    不確定之證詞，遽認被告確有公訴人所指犯行。是本件被告
    所辯尚與常情無違，且與前揭事證相符，應堪信為真。
六、據上所陳，本件依調查證據結果不能證明被告確有公訴人所
    指上開犯行，此外復查無其他積極證據足資證明被告有何犯
    行，揆諸首開說明，因不能證明被告犯罪，自應為無罪之諭
    知。
據上論斷，應依刑事訴訟法第301條第1項，判決如主文。
本件經檢察官林俊儀到庭執行職務。
中　　華　　民　　國　　94　　年　　10　　月　　27　　日
                  刑事第五庭審判長法　官
                                  法  官
                                  法  官
以上正本證明與原本無異
如不服本判決應於送達後10日內向本院提出上訴狀
                                書記官　呂苗澂
中　　華　　民　　國　　94　　年　　10　　月　　27　　日
